臺灣士林地方法院刑事判決　　　　　　　 94年度重訴字第9號
公　訴　人　臺灣士林地方法院檢察署檢察官
被　　　告　丙○○
　　　　　　丁○○
共　　　同
選任辯護人　黃啟逢律師
　　　　　　簡旭成律師
上列被告因殺人等案件，經檢察官提起公訴（93年度偵字第1084
9 號、94年度偵字第2084號），本院判決如下：
    主  文
丙○○傷害人之身體，因而致人於死，處有期徒刑陸年。扣案之
鐵撬壹支，沒收。
丁○○傷害人之身體，處拘役拾日，如易科罰金，以佰元折
算壹日。又損壞他人之車輛前擋風玻璃，足以生損害於他人，處
拘役肆拾伍日，如易科罰金，以佰元折算壹日。應執行拘役柒
拾日，如易科罰金，以佰元折算壹日。
    事  實
一、丙○○與丁○○為兄弟，與戊○○係鄰居，均居住在臺北市
    內湖區○○路39號、37巷2 號之同棟公寓內（以下簡稱案發
    公寓）。丁○○（住37巷2 號5 樓）與戊○○（住39號3 樓
    ）2 人相處不睦，素來互有怨隙。民國93年11月15日17時50
    分許，丁○○為宣洩對於戊○○之不滿情緒，臨時萌生毀損
    之犯意，持土方廢石1 粒丟擲戊○○所有（靠行登記車主為
    香港捷上援助股份有限公司台灣分公司）停放在案發公寓前
    之車號QP-643號自用大客車前擋風玻璃，致該車前擋風玻璃
    碎裂損壞，足以生損害於戊○○。93年11月29日清晨，案發
    公寓突然停電。戊○○認為是丁○○無端關閉公寓電源，遂
    手持鐵鎚1 支，於當日清晨6 時46分許從案發公寓大門走出
    ，看見丁○○在人行道上，先不由分說出手拉住丁○○後，
    隨即以鐵鎚往丁○○身上搥打。丁○○遇此情形，亦基於防
    衛之意思，出手往戊○○頭部及腰部揮拳，隨即2 人撲倒在
    地。此期間，案發公寓4 樓住戶乙○○走出觀看，戊○○則
    仍持續以鐵鎚擊打丁○○，並在數秒內自地上站起，彎腰繼
    續用鐵鎚擊打地上之丁○○。而同時，居住在案發公寓37巷
    2 號地下室之丙○○，聽見樓上聲音吵雜，想到弟弟丁○○
    以前曾遭戊○○毆打，乃隨手拾起其所有之條形鐵撬1 支（
    長122 公分，重3.2 公斤）走出公寓，見到丁○○遭戊○○
    壓制在地，且以鐵鎚擊打，故基於防衛丁○○權利之意思，
    將條形鐵撬高舉後擺約與地平面平行，突破乙○○之阻止，
    向戊○○背部方向揮擊2 下，其中1 下揮空，另1 下則擊中
    造成已察覺鐵撬攻擊而進行閃躲之戊○○受有右前臂外側8X
    2CM 之條形挫傷。同此時，丁○○與戊○○再次倒在地上相
    互纏鬥，丙○○見戊○○續以鐵鎚攻擊丁○○，於是又突破
    乙○○之阻擋，尋隙高舉鐵撬至頭頂，往戊○○背部揮打2
    下，其中1 下揮空，另1 下擊中造成戊○○受有右後下背5X
    2CM 及3X2CM 之條形挫傷、併20X8CM之皮下瘀血及肝臟右後
    葉裂傷、右腎裂傷出血等傷害。丙○○見戊○○對丁○○之
    攻擊並未停止，轉而用左手拉起戊○○右手持拿之鐵鎚，再
    用右手拿鐵撬揮打戊○○右手腕1 下，迫使戊○○鬆手，順
    利取下鐵鎚，並造成戊○○受有右手腕8X2CM 之條形挫傷。
    得手後，丙○○開始袖手在旁觀看。戊○○之妻甲○○則在
    此時走出公寓勸架，與乙○○合力將還在地上扭打之戊○○
    與丁○○拉開。2 人被拉開後，丁○○想起彼此種種恩怨糾
    葛，心有不甘，乃萌生傷害之犯意，從人行道旁拿起不詳人
    士所有之電扇1 台，丟向戊○○。經戊○○以手擋架，僅擊
    中其左上肢，而受有左上肢後側16X5CM之挫傷（起訴書記載
    為丟向戊○○之頭部，造成戊○○受有枕部4X2CM 圓形血腫
    併表面撕裂傷之傷害，應予更正），隨後2 人又經短暫拉扯
    ，隨即相互摟腰欲行言和。惟數分鐘後，戊○○卻因丙○○
    揮打其右後下背部造成之腎臟及肝臟破裂，引發右腹腔內出
    血而突然不支後仰倒地，經丁○○等人攙扶入公寓返回家中
    後，於同日清晨7 時18分許送至國泰醫院內湖分院救治，但
    因肝臟及右腎裂傷出血性休克，而於同日上午9 時31分宣告
    不治死亡。
二、案經甲○○訴由臺北市政府警察局內湖分局報告臺灣士林地
    方法院檢察署檢察官偵查起訴。
    理  由
一、被告丙○○於本院審理時，對於前揭其為防衛被告丁○○之
    權利而傷害戊○○，致戊○○受傷後不治死亡之事實坦承不
    諱。辯護人亦為被告丙○○有利之辯護略稱：(一)被告丙○○
    之行為係屬刑法第23條之正當防衛行為，縱使被告丙○○之
    防衛手段過當，亦屬防衛過當之問題。(二)被告丙○○與戊○○無恩怨，無殺人之動機。又被告丙○○非持續無間斷地攻
    擊戊○○，其將戊○○手中之鐵鎚取走後，未再參與鬥毆。
    且戊○○之死亡，除了因被告丙○○之行為外，也結合了戊○○個人特殊體質即肝硬化造成加重出血，被告丙○○未曾
    預見戊○○肝硬化，不知戊○○肝臟及右腎出血時，會因肝
    硬化而加速出血，故被告丙○○並無殺人之故意或未必故意
    ，不能論以殺人罪。另被告丁○○於本院審理時，對於前揭
    毀損QP-643號自用大客車之事實，除自陳其係以自己所有之
    龜甲石為工具砸車外，其餘坦承不諱，另矢口否認有傷害戊○○之犯行，辯稱：伊拿電風扇砸戊○○的意思，是想嚇嚇
    他，希望他可以不要再一直找伊，並沒有意思要打他云云。
    辯護人則為被告丁○○有利之辯護略稱：(一)被告丁○○於93
    年11月15日凌晨0 時50分毀損車號6D-1611 號自用小客車，
    及在同日17時50分毀損車號QP-643號大貨車，係出於概括犯
    意，為連續犯，而告訴人已經撤回毀損車號6D-1611 號自用
    小客車部分之告訴，其效力及於裁判上1 罪之車號QP-643號
    大貨車部分，是被告丁○○被訴毀損罪部分應為公訴不受理
    之判決。(二)被告丁○○雖有拿電風扇丟戊○○，但戊○○已
    閃躲，並未遭砸傷，更不可能造成戊○○枕部4X2CM 圓形血
    腫併表面撕裂傷。
二、本院查：
  (一)前揭被告丙○○為防衛被告丁○○之權利而傷害戊○○，致
    戊○○受傷後不治死亡之事實，業據被告丙○○於本院審理
    時坦承不諱，並有下列事證足資佐證被告之自白核與事實相
    符：
    (1)本院於94年6 月22日勘驗案發當時之監視器錄影光碟影像
      （以下簡稱案發影像）得知：93年11月29日清晨6 時45分
      57秒被告丁○○身著深色上衣，徒步走至案發公寓前人行
      道。6 時46分0 秒時，戊○○身著白色上衣、淺色無袖夾
      克及短褲，從公寓走出，隨即先抓住被告丁○○，持鐵鎚
      往被告丁○○腰部擊打2 次，丁○○以拳攻擊戊○○頭部
      1 次。戊○○又往丁○○頭部擊打1 次、腰部擊打1 次。
      2 人隨後撲倒在地，戊○○繼續持鐵鎚往丁○○身上打。
      至6 時46分20秒，乙○○從公寓走出，戊○○已半站起，
      仍繼續以鐵鎚擊打地上之丁○○。6 時46分30秒時，被告
      丙○○身著條紋上衣，從公寓走出，手上拿著長條鐵撬，
      手高舉，將鐵撬後擺約與地平面平行，再往前揮擊戊○○
      背部方向打2 下。戊○○有閃躲之動作，乙○○在旁見狀
      上前阻止丙○○繼續打，丁○○與戊○○在地上扭打，丙○○又高舉鐵撬至頭頂再往戊○○背部打2 下，乙○○又
      前來勸阻。丙○○則不斷推開乙○○。6 時47分2 秒，丙○○奪取戊○○右手的鐵鎚，同時持鐵撬揮打1 下，將鐵
      鎚取走。取走後先在旁觀看，後走入公寓。6 時47分36
      秒丁○○與戊○○持續在地上扭打，甲○○從公寓出來，
      與乙○○將2 人拉開。過程中丁○○仍持續以腳踢戊○○
      ，丙○○再走出公寓時右手持鐵鎚，鐵撬已不在手上。6
      時48分16秒，丁○○從路旁拿起電扇丟向戊○○（戊○○
      以手擋開而被擊中左上肢，未擊中身體），並出拳打戊○○左手臂上方，2 人又再度互相拉扯。甲○○則試圖拉開
      丁○○。6 時50分51秒丁○○與戊○○互相講話並摟抱對
      方腰部，並未繼續扭打。此時丙○○已進入公寓內。6 時
      51分5 秒戊○○靠牆坐下，丁○○蹲下與戊○○持續交談
      。6 時52分14秒警察到場，詢問丁○○與戊○○狀況。至
      6 時54分20秒戊○○起身。最後6 時54分31秒，戊○○走
      至牆邊扶著機車，突然人往後仰不支倒地，警察趕緊請甲○○出來察看，甲○○、丁○○則攙扶戊○○起來等情，
      此有勘驗筆錄1 份附卷可稽。
    (2)被告丙○○用以揮打戊○○之鐵撬為鐵製，長122CM 、重
      3.2KG ，有扣案之鐵撬1 支可證，並經檢察官命檢察事務
      官於93年12月21日實施勘驗屬實，並製有勘驗筆錄1 份附
      卷可證（臺灣士林地方法院檢察署93年度偵字第10849 號
      卷【以下簡稱偵卷】第84頁，被告丙○○及辯護人未爭執
      證據能力）。
    (3)證人乙○○於93年11月29日警詢時證稱（被告以外之人於
      審判外之言詞陳述，被告丙○○及辯護人均未爭執證據能
      力）：伊親眼目擊戊○○與丁○○互相扭打。93年11月29
      日案發公寓遭無故斷電，伊與案發公寓39號2 樓住戶洪翠
      花至1 樓樓梯間要開啟電源，戊○○隨後也至1 樓了解，
      他發現丁○○在騎樓前，就上前與他理論，接著扭打在地
      上，伊開啟電源後上前勸架…隨後丙○○從港墘路37巷2
      號地下室上來，握有1 枝鐵棍。當時丁○○被戊○○壓制
      在下，丙○○作勢要打戊○○，伊上前要搶下鐵棍，但不
      小心遭鐵棍刮傷耳後頭皮…丙○○雙手舉起鐵棍過頭打戊○○…等語。另於同日檢察官訊問時證稱：伊、洪翠花與
      丁○○、丙○○及戊○○居住在同一棟公寓，伊住39號4
      樓，洪翠花住39號2 樓，戊○○住39號3 樓，丙○○住37
      巷2 號地下室，丁○○住37巷2 號5 樓。早上停電，伊下
      樓發現電源開關整排被關掉…伊正在扳開電源，戊○○下
      來拿一支榔頭，衝出去與丁○○理論，丁○○與戊○○扭
      打在一起，…過一會兒，就看到丙○○拿著很長的鐵撬從
      地下室衝上來，雙手高舉作勢要打戊○○，當時戊○○在
      上，丁○○在下，伊就過去攔他，…伊有被他推開，被他
      甩到右後腦，他就打到戊○○，打了2 、3 下等語。並於
      本院審理時結證稱：93年11日29日早上6 點45分突然停電
      ，伊下樓去看開關，在2 樓看到我嫂嫂（洪翠花），伊走
      出去公寓觀看時候戊○○已經拿鐵鎚與丁○○在地上扭在
      一起。伊一開始時，沒有注意丙○○上樓時手上有沒有拿
      東西，以為只是單純要上來勸架。他走出來之後，伊發現
      他手上有拿鐵撬。丙○○要去打死者，伊有上前去拉他，
      要求他不要。丙○○打下去之後，伊有去攔他，也有被丙○○揮到而流血。伊當時應該有用台語說不要打，不要再
      打了。丙○○打2 、3 下後就沒有再打，其中丙○○有拿
      鐵撬敲戊○○的手，把鐵鎚打下來，之後就站在旁邊等語
      。而證人乙○○係親眼目擊案發經過之人，其前開警詢之
      證述，除與其在偵訊中經具結及本院審理時經具結受詰問
      所述並無不同，且與被告自白之情節大致相符外，又與前
      開(1)、(2)點所示之勘驗結果相合，應可採信。
    (4)證人甲○○於93年11月29日警詢時大略證稱（被告以外之
      人於審判外之言詞陳述，被告丙○○及其辯護人未爭執證
      據能力）：伊於93年11月29日上午約6 時30分左右在家中
      主臥室聽到樓下有吵鬧聲，伊打開主臥室窗戶往下看，當
      場看到伊先生（戊○○）與丁○○扭打在一起，丙○○手
      持鐵條往戊○○背後敲打下去，…就迅速往1 樓衝，…伊
      把丁○○與戊○○拉開後…雙方又再次扭打在一起，伊再
      度把雙方拉開，說：彼此有什麼心結利用這次說清楚，丁○○就和伊一起扶戊○○要到樓上說和，到樓上戊○○無
      法坐在沙發上，…警察馬上叫救護車送戊○○到內湖國泰
      醫院，當天上午7 點18分送到，上午9 點31分宣告不治等
      語。另於94年1 月6 日檢察官訊問時結證稱：當時伊原來
      在睡覺，聽到樓下吵得很大聲，就打開窗戶往下看，剛好
      看到丙○○拿鐵撬往伊先生的背打下去，…就趕快衝下樓
      ，在此之前戊○○曾在93年11月15日與丁○○因砸車事件
      到警察局備案等語。而證人甲○○關於前開證述，係就其
      親見親聞之事而為陳述，所述並無悖於常情之處，且與前
      開(1)、(2)點之勘驗結果及被告自白之情節大致相符，亦可
      以採信。
    (5)證人洪翠花於93年11月29日警詢證稱（屬被告以外之人於
      審判外之言詞陳述，被告丙○○及辯護人均未爭執證據能
      力）：伊親眼目擊戊○○與丁○○互相扭打。丁○○之前
      曾經破壞戊○○私人車輛，93年11月29日7 時因為案發公
      寓遭無故斷電，伊便到1 樓要開啟電源，戊○○隨後也至
      1 樓，他發現丁○○在騎樓前，就上前理論，接著發生互
      相扭打，伊隨即上3 樓通知甲○○下樓等語。另於93年11
      月29日檢察官訊問時結證稱：伊、丙○○、丁○○是鄰居
      ，同住一棟公寓，乙○○在開電源時，戊○○正好下來，
      當時大門沒關，戊○○就出去與丁○○理論且快要打起來
      ，伊就趕快上3 樓叫甲○○下來等語。證人洪翠花前開證
      述，乃係就其所見所聞為證述，其警詢中所述，與偵查中
      經具結所言之情節大致相符，並無悖於常情之處，且與前
      開(1)、(2)點之勘驗結果及被告自白之情節大致相符，亦可
      以採信。
    (6)經將本院就案發影像勘驗結果與前開影像翻拍之照片及法
      務部法醫研究所94年1 月24日法醫理字第0930004608號函
      所附鑑定書及解剖照片56張相互比對驗證，可進一步確知
      ：被告丙○○於93年11月29日上午6 時46分30秒時，第
      1 次從公寓走出，已手持條形鐵撬，手高舉將鐵撬後擺約
      與地平面平行，突破乙○○之阻止，往戊○○背部方向揮
      擊2 下，其中1 下擊中戊○○之右前臂，造成戊○○右前
      臂外側受有8X2CM 之條形挫傷，此由臺灣士林地方法院檢
      察署93年度相字第675 號卷（以下簡稱相卷）第68頁上方
      照片顯示丙○○走出公寓即手持鐵撬，下方之照片顯示丙○○係朝戊○○右背部揮擊，乙○○在後企圖拉住阻止，
      並參酌戊○○就此攻擊有閃躲之動作及戊○○死後屍體右
      前臂外側留有8X2CM 之條形挫傷即可獲得證明。丙○○
      第1 次揮擊2 下後，又曾再次排除乙○○之阻擋，尋隙往
      仍在地上與丁○○纏鬥之戊○○背部打2 下，且其中1下
      擊中戊○○之右後下背，造成戊○○受有右後下背5X 2CM
      及3X2CM 之條形挫傷、併20X8CM之皮下瘀血及肝臟右後葉
      裂傷、右腎裂傷出血等傷害，此由相卷第70頁上方照片，
      顯示乙○○確有阻止之動作，丙○○所持之鐵撬確實與戊○○之右下背部有所接觸，再參酌丙○○將重3.2 公斤，
      長122 公分之鐵撬舉起與頭同高而為揮擊，戊○○之屍體
      經解剖發覺右後下背部確有5X2CM 及3X2CM 條形挫傷，同
      部位並有20X8CM之皮下瘀血，腹腔內之肝臟右後葉及右腎
      均裂傷出血等情形，亦可獲得證明。丙○○於93年11月
      29日上午6 時47分2 秒，為奪取戊○○右手之鐵鎚，以左
      手拉起戊○○右手之鐵鎚，右手持鐵撬揮打戊○○右手腕
      1 下，迫使戊○○鬆手，順利取下鐵鎚，該次攻擊並造成
      戊○○受有右手腕8X2CM 之條形挫傷，此見相卷第70 頁
      下方照片顯示之丙○○右手持鐵撬，左手拉戊○○所持之
      鐵鎚，偵卷第89頁照片顯示丙○○左手拉著戊○○右手上
      之鐵鎚，右手持鐵撬高舉準備朝戊○○之右手腕揮打，相
      卷第71頁上方照片顯示丙○○已手持鐵鎚，並參酌戊○○
      之屍體右手腕部確實檢出受有8X2CM 之條形挫傷即明。且
      此部分之事實，又與證人乙○○、洪翠花及甲○○前開證
      述之情節大致相符，自堪予認定。
    (7)由前開案發影像勘驗之結果、證人乙○○及洪翠花之證述
      ，另參酌共同被告丁○○於本院審理時以證人之身分具結
      證稱：93年11月29日上午6 時許伊在移動腳踏車，看到戊○○手拿亮亮的東西靠近伊，戊○○就一直打伊前額、胸
      腔及左耳，伊身上都有傷，伊不知道丙○○何時出來等語
      ，與案發影像之勘驗結果及證人乙○○、洪翠花之證述相
      符，另參考本案確實扣得戊○○所持有之鐵鎚1 支等情，
      足認戊○○確係於走出公寓後，即拉住丁○○用鐵鎚施以
      攻擊，且丙○○持鐵撬攻擊戊○○之際，丁○○確實正受
      戊○○以鐵鎚為不法之攻擊。再審視丙○○嗣後於奪取戊○○用以攻擊丁○○所用鐵鎚後，即在旁觀看，未再參與
      鬥毆等情，足認被告丙○○所辯：伊係在丁○○受不法侵
      害之際，為防衛丁○○權利，而揮打戊○○等語，並非毫
      無根據，可信為真實。
    (8)被告丙○○揮打戊○○，其動機及目的是為防衛丁○○之
      權利，已如前述。而依前開案發影像勘驗之結果，被告丙○○在1 分鐘之內持鐵撬分3 次揮擊戊○○，第1 、2 次
      都揮擊2 下，方向均朝戊○○之背部而去。其中第1 次因
      戊○○閃躲，僅其中1 下擊中戊○○右手臂造成條形傷害
      ，第2 次亦僅其中1 下正中戊○○後下背部。第3 次更明
      顯係朝戊○○手部輕擊。按殺人與傷害致死之區別，即在
      下手加害時有無死亡之預見為斷。至受傷處所是否致命部
      位，及傷痕之多寡，輕重如何，被告所持之兇器、犯案之
      動機雖不能為區別殺人與傷害致人於死之絕對標準，但仍
      足供認定有無殺意之參考。本件被告丙○○持作兇器之鐵
      撬，係屬長鈍器，用之以敲擊頭部雖屬致命之器具無疑，
      然若用之以敲擊背部，則須配合攻擊者對於背部小範圍致
      死部位有充分之瞭解，並須以出手時瞄準用力攻擊，才會
      造成死亡。至敲擊手部，則難造成死亡之結果。據此，被
      告丙○○若確有意置戊○○於死地，其應以朝戊○○之頭
      部揮擊較能達到目的，其捨此不為，攻擊戊○○之背部及
      右手，且在第1 、2 次先後擊中戊○○後，均有停頓之情
      形，無接續揮擊不停之情事，凡此種種似已難認丙○○有
      置戊○○於死之殺人故意。況被告丙○○如確有置戊○○
      於死之故意，亦應不至於在奪取戊○○用以攻擊丁○○之
      鐵鎚後，隨即罷手在旁觀看，無進一步追打之行為。據此
      ，更難認定被告丙○○存有置人於死之殺人故意。再丙○○看見弟弟丁○○遭戊○○壓制在地並以鐵鎚擊打，2 人
      又隨時滾動變換姿勢，情況自屬緊急。遇此燃眉緊急情況
      ，衡情丙○○應無法冷靜思考戊○○之背部何處係屬小範
      圍的致命部位，自難認定丙○○當時已慮及戊○○背部存
      有小範圍之致命部位，更難認定丙○○對於行為若造成戊○○死亡之結果，能有所預見且不違背其本意。是被告丙○○主觀上對於其攻擊行為可能會造成戊○○死亡1 節，
      應無預見，無從認定戊○○事後之死亡並不違背被告丙○○之本意。
    (9)證人乙○○雖曾於案發當日警詢時證稱：丙○○往下打戊○○3 次，伊又上前制止高喊：「不要打！會打死人」（
      偵卷第27-28 頁）。並又於同日檢察官訊問時證稱：被告
      丙○○衝過去高舉鐵撬作勢要打在地上扭打的戊○○，當
      時戊○○在上丁○○在下，伊就過去攔他，大聲喊這樣會
      打死人…後來伊有被他的鐵撬甩到後腦，沒有辦法再攔他
      ，他就打到戊○○，打了2 、3 下等語（偵卷59頁）。另
      甲○○於警詢及檢察官訊問時均證稱：伊在3 樓有隱約聽
      到「給他死」等語。又被告丙○○所持之鐵撬長122 公分
      ，重3.2 公斤，其高舉過頭而為揮打，其中1 下造成戊○○皮下出血及肝、腎破裂，用力不輕。且被告丙○○亦自
      承其知悉腎臟之位置，出手當時是瞄準戊○○之背部擊打
      等語，惟查：
      證人乙○○於警詢中及偵訊對於究竟是伊先阻止丙○○
        說：「不要打！會打死人」，丙○○仍然不聽勸阻揮打
        戊○○2 、3 次？或者是丙○○揮擊戊○○2 、3 次後
        ，伊再勸阻丙○○說：「不要打！會打死人」？之證述
        並非明確，且有前後不一致之情形。故其此部分之證述
        是否與事實相符，並非無疑。而乙○○雖又於94年7 月
        6 日審理時接受交互詰問時證稱：（檢察官問：你是否
        有出聲告訴丙○○喊說：「不要打，會打死人」？）伊
        當時應該有用台語說不要打，不要再打了，但是時間已
        經久了。（檢察官問：你這樣說之後，被告丙○○是否
        繼續拿鐵撬打？）伊有去攔，但被揮到流血疼痛之後就
        沒有去攔，但是被告好像再打2 、3 下之後就沒有再打
        了…（檢察官問：你是否清楚記得當天說什麼？）伊沒
        有辦法說百分之百清楚。（檢察官問：筆錄中你說你有
        大喊這樣會打死人，是否如此？）是的，因為伊看到他
        拿鐵撬。（檢察官問：你大聲說：「這樣會打死人」之
        後，被告丙○○是否有繼續打？）說這兩句話的時候，
        是伊在阻擋丙○○的時候，然後伊就被丙○○揮到，他
        再打2 、3 下就沒有再打了等語。然查本院勘驗案發影
        像之結果，乙○○當時無論對於被告丙○○之第1 、2
        次揮擊，均有出手阻止之動作，與其前開所述被甩之後
        疼痛就沒去攔，丙○○又再打2 、3 下等情節不符。且
        證人同日亦證稱：伊在驚恐混亂中，不清楚打幾下等語
        。可見證人於驚恐之餘，就短時間內所發生之事情，有
        無法清楚記憶其發生順序之情形，此乃一般人記憶受限
        於心理、生理因素影響之正常現象。是證人就其係在丙○○出手揮擊前，即大喊「這樣會打死人」之相關證述
        ，是否與事實相符，更非無疑。據此，自不得依證人乙○○前開證述，逕行認定被告丙○○經乙○○勸阻告知
        可能會打死人，在對於戊○○死亡之結果主觀上有所預
        見之情形下，仍下手揮擊戊○○。
      甲○○於警詢及檢察官訊問時均證稱：伊在3 樓有隱約
        聽到「給他死」等語。惟證人乙○○於本院94年7 月6
        日審理時證稱：（問：告訴人甲○○說她在3 樓有隱約
        聽到台語「給他死」，有何意見？）伊的記憶裡面沒有
        聽到。而證人甲○○於檢察官訊問時另證稱：伊隱約聽
        到有人說給他死，但不知是何人說的等語（偵卷第104
        頁）。則證人既係隱約聽到，又無法確知究竟出自何人
        之口，且證人乙○○就在案發現場，近距離與戊○○、
        丙○○及丁○○接觸，其卻未曾在案發後當日之警詢及
        偵訊中提及，於本院審理時就有人說給他死1 節又無印
        象。是甲○○隱約聽到之聲音是否確實存在？該聲音若
        屬存在，是否為被告丙○○所發出？或被告丙○○是否
        聽聞？均非無疑。亦無從據以認定被告丙○○欲置戊○○於死地，亦無法據此認定被告丙○○於行為時對於戊○○之死亡有所預見。
      被告丙○○所持之鐵撬雖長過1 公尺，重逾3 公斤，且
        其高舉過頭而揮打戊○○，其中1 下甚至造成戊○○皮
        下出血及肝、腎破裂，用力不輕。被告丙○○於本院審
        理時自承其知悉腎臟之位置，出手當時是瞄準戊○○之
        背部擊打等語。然而一般人在緊急狀況下，雖仍應保持
        理性，掌控自己行為，但於緊急情況真正發生時，卻往
        往未能如願。故被告丙○○為緊急防衛丁○○權利，隨
        手拾取鐵撬而忘卻其所持器具之質重身長，實與常情無
        悖。又其漏未思及擊打背部可能傷及腰腎致死等情，而
        未能理性節制出手力道及方向，亦與事理無違。而被告
        丙○○欲持鐵撬傷害戊○○以排除侵害，朝戊○○之背
        部出手攻擊，而有施力過猛之情形，亦非屬完全不可想
        像。本於此，自不宜逕以被告丙○○所持鐵撬質重身長
        及用力非輕，即認被告丙○○有殺人之故意或未必故意
        。
    (10)依國泰綜合醫院內湖分院乙種診斷證明書之記載，顯示戊○○確係於93年11月29日上午7 時18分送至該院醫治，嗣
      於上午9 時31分不治死亡。又戊○○於93年11月29日上午
      9 時31分死亡之事實，另有臺灣士林地方法院檢察署驗斷
      書及相驗屍體證明書各1 份附卷可證，堪予認定。至戊○○死亡之原因，經法醫研究所鑑定之結果，係因條形鈍器
      傷致右後腹腔及腹腔（肝臟及右腎裂傷）出血造成出血性
      休克所致，則有法務部法醫研究所94年1 月24日法醫理字
      第0930004608號函所附鑑定書在卷可證。並與前開丙○○
      以長122CM 、重3.2KG 之條形鐵撬揮打戊○○右下背部分
      情事切合，足證戊○○之死亡，係丙○○以鐵撬揮打右下
      背部所致無訛。
  (二)上揭被告丁○○因在與戊○○扭打第1 次遭拉開後，臨時想
    起其與戊○○間之種種恩怨糾葛，心有不甘，萌生傷害之犯
    意，持電扇丟擲戊○○，致戊○○受有左上肢後側16X5CM之
    挫傷之事實，業據被告丁○○於本院審理時自陳：（問：在
    你與戊○○扭打完之後，你為何還要去拿電風扇砸戊○○？
    ）因為伊唯一謀生的工具摩托車被戊○○拿石頭砸了。（問
    ：你用電風扇砸戊○○的時候，除了你剛剛說他之前找你麻
    煩，是否有其他原因？）沒有，因為戊○○之前找人打伊，
    伊生氣，就把氣放在心上…（問：你用電風扇砸戊○○，與
    之前與其扭打有無關係？）是有點關係，因為跟他扭打，有
    點生氣，而且他拿東西打伊等語，足見被告丁○○確係在與
    戊○○扭打完後，始因思及彼此種種恩怨，另萌生以電風扇
    砸戊○○之意思。而由前開案發影像勘驗之結果，被告丁○○以電風扇砸戊○○，因戊○○閃躲並以左手擋架，而擊中
    戊○○之左上肢，此有前開勘驗筆錄附卷可稽。再參酌戊○○死後屍體於解剖檢驗時確實於左上肢後側發現有16X5CM
    外表鈍器傷，此有法務部法醫研究所94年1 月24日法醫理字
    第0930004608號函所附鑑定書在卷可證。且該傷害確可由扣
    案體部上半部寬3CM ，下半部寬3.5CM ，底座38.5X38CM ，
    底座厚度1CM 之電風扇所造成，此有法務部法醫研究所94年
    6 月3 日法醫理字第0940002040號函附卷可資佐證。是戊○○左上肢因受被告丁○○丟擲電風扇而受傷應堪認定。被告
    丁○○及辯護人雖以前開情詞置辯，公訴人起訴則認被告丁○○以電風扇丟向戊○○之頭部，致戊○○受有枕部4X2CM
    圓形血腫併表面撕裂傷云云。惟查：
    (1)被告丁○○丟擲之電風扇擊中戊○○之左手並使之受傷，
      己經本院勘驗屬實，詳述如前。辯護人辯稱戊○○並未因
      被告丁○○丟擲電風扇受傷，即與事實不符，不能採信。
    (2)被告丁○○丟擲之電風扇並未擊中戊○○之頭部，公訴人
      起訴意旨認為戊○○頭部之傷害係因丁○○丟擲電風扇所
      致，自屬誤會，惟公訴人所指之同一丟擲行為，既已造成
      戊○○左上肢後側發現有16X5CM外表鈍器傷，本院爰就此
      起訴之事實之誤載予以更正。
    (3)被告丁○○拾起電風扇丟向戊○○，電風扇非但已經出手
      朝戊○○飛去，且果然擊中戊○○，被告丁○○主觀上欲
      使戊○○受傷害自甚明確。被告丁○○雖辯稱其只是想嚇
      嚇戊○○云云，然其如欲嚇唬戊○○，實只要作勢丟擲即
      可而無必要真正出手。其既已出手丟擲，電風扇並朝戊○○方向飛去，如果戊○○未能有效閃避，勢必擊中而受傷
      。故被告丁○○辯稱其並無傷害戊○○之意思，實屬毫無
      可採。
  (三)被告丁○○於93年11月15日17時50分許，為宣洩對於戊○○
    之不滿情緒，臨時萌生毀損之犯意，持石頭1 粒丟擲戊○○
    所有（靠行登記車主為香港捷上援助股份有限公司台灣分公
    司）停放在案發公寓前之車號QP-643號自用大客車前擋風玻
    璃，致該車前擋風玻璃碎裂損壞，足以生損害於戊○○之事
    實，已據被告丁○○於警詢、偵訊及本院審理時坦承不諱，
    核與證人甲○○及戊○○於警詢（均屬被告以外之人於審判
    外所為之陳述，被告丁○○及辯護人均未爭執證據能力）之
    陳述及甲○○於偵查中之證述大致相符，並有車損照片6 張
    及車籍資料1 份附卷可證。被告丁○○及辯護人雖以前開情
    詞置辯。惟查：
    (1)被告丁○○自陳其係持所有之龜甲石1 粒砸車，然依車損
      照片所示，被告丁○○用以砸車之工具不過係水泥土方廢
      石，並非其所自陳可拿回家欣賞之龜甲石，此外復查無其
      他證據足以證明被告自白其砸車之工具為龜甲石1 節與事
      實相符，自難據其此部分與客觀證據矛盾之自白，認定其
      係以龜甲石為工具毀損戊○○所有之車號QP-643號自用大
      客車前擋風玻璃。
    (2)被告於本院審理時陳稱：伊砸QP-643號車並無預謀，是朋
      友在那裡談，伊就生氣，臨時起意砸車等語。參酌被告係
      以廢石砸車，可見其行為確實是臨時起意，沒有計劃預謀
      ，被告此部分之自白核與事實相符，可以採信。而被告砸
      車既係臨時起意，又無預謀，斷無與其他砸車行為基於概
      括犯意本於同1 犯罪計劃所為而成立連續犯之可能。故辯
      護人以被告丁○○於93年11月15日凌晨0 時50分毀損車號
      6D-1611 號自用小客車，及在同日17時50分毀損車號QP-6
      43號大貨車，係出於概括犯意，為連續犯，即屬無據。其
      進而主張告訴人已經撤回毀損車號6D-1611 號自用小客車
      部分之告訴，其效力及於裁判上1 罪之車號QP-643號大貨
      車部分，被告丁○○被訴毀損罪部分應為公訴不受理之判
      決云云，更屬誤會。
三、綜上所述，被告丙○○傷害戊○○，致戊○○死亡及被告丁○○傷害戊○○之身體及毀損車號QP-643號車前擋風玻璃之
    犯行，均事證明確，堪予認定，應依法論科。
四、核被告丙○○所為，係犯刑法第277 條第2 項前段之傷害致
    死罪。被告丁○○所為，則係犯刑法第277 條第1 項之傷害
    罪及刑法第354 條之毀損他人之車輛前擋風玻璃罪。公訴人
    認被告丙○○所為係犯刑法第271 條第1 項之殺人罪，雖容
    有未洽。惟因公訴人起訴被告丙○○之犯罪事實，與本案認
    定之被告丙○○之犯罪事實同一，爰依刑事訴訟法第300 條
    之規定，變更起訴法條而予審判。被告丁○○所為前開傷害
    及毀損罪行，其犯意個別，行為互殊，應予分論併罰。而按
    刑法第23條所規定之正當防衛，係以對於現在不法之侵害，
    而出於防衛自己或他人權利之行為為要件，所稱不法之侵害
    ，只須客觀上有違法之行為，即可以自力排除其侵害而行使
    防衛權，且不以侵害之大小與行為之輕重而有所變更。而如
    防衛行為逾必要程度，則屬防衛過當問題，不能認非防衛行
    為。查被告丙○○對於戊○○現在不法之侵害，出於防衛他
    人權利之意思，對於侵害者戊○○為傷害行為，其傷害行為
    本應達到排除現在不法侵害即為足夠。惟其未能適當控制力
    量及冷靜掌握攻擊部位，致其傷害侵害者之行為造成侵害者
    死亡之結果。其防衛行為顯然已逾必要程度，而屬防衛過當
    之行為，本院爰依刑法第23條但書之規定減輕其刑。至被告
    丁○○拿電風扇丟擲戊○○之前，2 人已經被拉開，戊○○
    當時已停止其毆打丁○○之行為。按正當防衛以對於現在不
    法之侵害為條件，故被告丁○○之行為，並無構成正當防衛
    之餘地。又被告丙○○雖於偵查中自陳：在警方找伊之時，
    伊已騎車要主動去自首云云。惟刑法第62條規定之自首，須
    以犯人在犯罪未發覺之前，向該管公務員告知其犯罪，而不
    逃避接受裁判為要件。本院查：證人周文信於本院審理時證
    稱：伊為案發當天前往處理之警員，是死者的配偶告訴伊兇
    手是丙○○，伊再告訴同事蔡典致，由他去找丙○○等語。
    足見警方於案發後前往逮捕丙○○之時就犯人及犯罪事實均
    有所了解，被告丙○○縱於警方前去逮捕時，向警方承認自
    己為犯罪人，亦不得認有自首之情形。茲審酌被告丙○○曾
    因傷害案件經本院於90年12月20日以90年度易字第677 號判
    處拘役30日，緩刑2 年確定，有臺灣高等法院被告前案紀錄
    表1 份附卷可稽，其素行並非良好，而其為防衛弟弟丁○○
    之權利，持鐵撬揮擊戊○○，欲以傷害之手段，達到排除戊○○對於丁○○不法侵害之目的，揮擊時將鐵撬高舉過頭，
    並用力過猛，部位不當，造成被害人死亡之結果，所生損害
    重大，犯罪後雖能坦承犯行，但未能深刻反省自己過錯，反
    而責怪他人延誤送醫，其與被害人為鄰居關係，迄今未能與
    被害人家屬達成和解，並衡酌其品行、智識程度及生活狀況
    等一切情狀，量處如主文第1 項所示之刑。並審酌被告丁○○曾因恐嚇、傷害案件經本院士林簡易庭於92年3 月12日以
    92年度士簡字第321 號判決分別處罰金銀元1,000 元及拘役
    50日確定，此有臺灣高等法院被告前案紀錄表1 份附卷可證
    ，其素行非佳，為宣洩不滿情緒而以石頭砸他人車輛，造成
    被害人車輛前擋風玻璃破裂損壞、受戊○○攻擊後與之扭打
    遭分開後，仍另行臨時起意以電風扇砸戊○○受傷、與戊○○為同棟公寓之鄰居、並未曾與被害人達成和解、戊○○之
    傷勢、犯罪後承認有毀損之犯行，但否認有傷害犯行，態度
    難謂良好，另衡酌其品行、智識程度、生活狀況等一切情狀
    ，分別就其所犯傷害及毀損罪，各量處如主文第2 項所示之
    刑，並定其應執行刑，及諭知易科罰金之折算標準。又扣案
    之鐵撬1 支，為被告丙○○所有供本案犯罪所用之物，爰依
    法宣告沒收。至扣案之電風扇，雖為被告丁○○犯傷害罪所
    用之物，然並非違禁物，亦無積極證據足以認係被告丁○○
    所有，故不為沒收之諭知，併予敘明。
五、末查戊○○死後經解剖檢驗，除查知有如犯罪事實欄所載之
    外表傷害外，雖尚有下列外傷：右前臂內外側35X4CM、
    肘部5CM 挫傷、左眼角外側4X2CM 挫傷、左額部4X1.5C
    M 挫傷、左上肢後側16X5CM挫傷、枕部4X2CM 之圓形血
    腫併表面撕裂傷、左膝5X0.5CM 半弧印痕擦挫傷、右膝
    3 處各0.5CM 擦挫傷。惟戊○○之前揭外傷，並無其他客觀
    證據足以證明係被告丙○○以鐵撬揮擊戊○○之行為或丁○○臨時起意以電風扇丟擲戊○○之行為所造成。故戊○○所
    受之前揭傷害與本案據以論罪科刑之構成要件事實，並無裁
    判上1 罪關係。至丁○○基於正當防衛而與戊○○發生扭打
    行為造成戊○○受傷部分，則因屬不罰之行為，公訴人就此
    亦未提起公訴，均附此敘明。
據上論斷，應依刑事訴訟法第299 條第1 項前段、第300 條、刑
法第277 條第1 項、第2 項前段、第354 條、第23條但書、第41
條第1 項前段、第51條第6 款、第38條第1 項第2 款，罰金罰鍰
提高標準條例第1 條前段、第2 條，判決如主文。
本案經檢察官謝榮林到庭執行職務。
中　　華　　民　　國　　94　　年　　7　　月　　 20　　日
                  刑事第三庭審判長法  官  李正紀
                                  法  官  吳祚丞
                                  法  官  周群翔
以上正本證明與原本無異。
如不服本判決，應於判決送達後10日內，向本院提出上訴狀。
                                  書記官  劉育君
中　　華　　民　　國　　94　　年　　7 　　月　　21　　日
附錄本案論罪科刑法條全文：
刑法第277 條：
傷害人之身體或健康者，處3 年以下有期徒刑、拘役或1,000 元
以下罰金。
犯前項之罪因而致人於死者，處無期徒刑或7 年以上有期徒刑；
致重傷者，處3 年以上10年以下有期徒刑。
刑法第354 條：
毀棄、損壞前2 條以外之他人之物或致令不堪用，足以生損害於
公眾或他人者，處2 年以下有期徒刑、拘役或500 元以下罰金。
